ACORDAO-COMPLETO-2342877

ACÓRDÃO 1043/2020 ATA 14/2020 - PLENÁRIO

VISTOS, relatados e discutidos estes autos pedido de reexame interposto pela Confederação Brasileira de Voleibol contra o Acórdão 952/2018-TCU-Plenário,
ACORDAM os Ministros do Tribunal de Contas da União, reunidos em sessão de Plenário, diante das razões expostas pelo relator, em:
9.1. conhecer do pedido de reexame para, no mérito, negar-lhe provimento;
9.2. dar ciência deste acórdão ao recorrente e aos demais interessados.

Pedido de reexame interposto contra acórdão que proferiu determinação ao recorrente em processo de auditoria que teve por objetivo verificar a conformidade da aplicação de recursos recebidos por meio da Lei 9.615/1998 (Lei Pelé), alterada pela Lei 10.264/2001 (Lei Agnelo/Piva).

Comitê Olímpico Brasileiro; Confederação Brasileira de Voleibol; Ministério do Esporte (extinta).

3. Interessados/Responsáveis/Recorrentes:
3.1. Responsáveis: Amilton Barreto de Barros Junior (XXX.967.167-XX); Ary da Silva Graca Filho (XXX.359.188-XX); Blue Sea Cruises Agencia de Viagens e Turismo Ltda (04.486.909/0001-52); Cafe Torrao de Acucar Comercio Ltda - Me (10.388.006/0001-31); Carlos Manuel Duarte Abreu (XXX.165.707-XX); Claudio Barbosa de Figueiredo (XXX.431.971-XX); Construtora Paris Ltda (29.945.763/0001-97); Cp-2 Engenharia Limitada (35.848.894/0001-59); Croutton Comercio e Servico Em Alimentacao Ltda - Me (05.858.216/0001-06); Fernando Marques Costa D'oliveira (XXX.178.597-XX); Francisberto de Lima Pereira (XXX.251.977-XX); J. C. E. Amorim Locacao e Transportes Ltda (06.262.397/0001-76); Ox Transportes Ltda (10.670.103/0001-12); Rodrigo Ivar Pereira Jaldin (XXX.119.857-XX); Tamoyo Internacional Agencia de Viagens e Turismo Ltda (31.391.881/0001-42); Today Ground Turismo Ltda - Me (31.031.982/0001-02)
3.2. Recorrente: Confederação Brasileira de Voleibol (34.046.722/0001-07).

13.1. Ministros presentes: José Mucio Monteiro (Presidente), Walton Alencar Rodrigues (Relator), Benjamin Zymler, Augusto Nardes, Aroldo Cedraz, Raimundo Carreiro, Ana Arraes, Bruno Dantas e Vital do Rêgo.
13.2. Ministros-Substitutos presentes: Marcos Bemquerer Costa e Weder de Oliveira.

ACORDAO-COMPLETO-2510846

Acórdão de Relação 2362/2021 - Plenário

Acórdão de Relação

ACORDAO-COMPLETO-2470977

Acórdão de Relação 880/2021 - Plenário

WALTON ALENCAR RODRIGUES

Ministro Vital do Rêgo.

Adoto, como Relatório, a instrução da Auditora (peça 263) , que contou com a anuência do corpo diretivo da Secretaria de Recursos (peças 264 e 265) :
	Trata-se de pedido de reexame interposto pela Confederação Brasileira de Voleibol (peças 231 e 232) , contra o Acórdão 952/2018-TCU-Plenário, da relatoria do Ministro Vital do Rêgo (peça 177) , retificado, por inexatidão material pelo Acórdão 1314/2018-TCU-Plenário (peça 182) e modificado por efeitos infringentes pelo Acórdão 1837/2018-TCU-Plenário (peça 237) . A deliberação recorrida apresenta o seguinte teor, com a redação dada pelos Acórdão 1314/2018-TCU-Plenário e 1.837/2018-TCU-Plenário, destacando-se os itens impugnados:
9.1. determinar à Confederação Brasileira de Voleibol - CBV, com fulcro no art. 250, inciso II, do Regimento Interno do TCU (RITCU) , que, no prazo de 180 (cento e oitenta reais) dias: 
9.1.1. comprove a este Tribunal a disponibilização, em seu sítio na internet, das informações requeridas nas normas vigentes, em especial, aquelas referidas na Lei 9.615/98 (art. 18-A, inciso IV) ; Lei 13.019/2014 (arts. 10 e 11) e Lei 12.527/2011 (arts. 2º e 8º) ;
9.1.2. adote medidas, para fins de aplicação de recursos públicos, que assegurem a ampliação do leque de licitantes e, consequentemente, da competitividade nos certames licitatórios, em obediência aos princípios elencados no inciso I do art. 56-B da Lei 9.615/21998;
9.1.3. informe a este Tribunal os resultados relativos a essa entidade em razão da determinação dirigida ao Ministério do Esporte por meio do Acórdão 3162/2016-TCU-Plenáriolenáro;
9.2. dar ciência à Confederação Brasileira de Voleibol - CBV das seguintes irregularidades identificadas na auditoria, com vistas à adoção de medidas tendentes à prevenção de outras ocorrências semelhantes:
9.2.1. descumprimento do art. 15, § 2º, inciso I, do então vigente Manual de Compras do COB (COM-010) , nas contratações CT 01/2013, CT 02/2013 e TP 01/2013, com a descrição do objeto a serem adquiridos sem todos os elementos necessários a sua adequada especificação;
9.2.2. descumprimento dos princípios da legalidade, da impessoalidade e da moralidade estabelecidos no art. 56-B, inciso I, da Lei 9.615/98, configurando frustração do caráter competitivo de certames licitatórios, evidenciada, pelo restrito universo de empresas convidadas a participar das cotações de preços da entidade e o prosseguimento dos certames sem o mínimo de três propostas válidas;
9.3 recomendar à Confederação Brasileira de Voleibol - CBV, com fundamento no art. 250, inciso III, do RITCU, que:
9.3.1. implemente uma política de hospedagem para profissionais e atletas vinculada à entidade, levando em consideração, entre outros critérios que entender convenientes, as diferentes categorias, tanto no vôlei de quadra quanto de praia, envolvendo atletas profissionais e amadores, profissionais das comissões técnicas, compostas de auxiliares em diferentes áreas até o técnico principal, bem como a definição da categoria de hotel, tipo e composição das acomodações;
9.3.2. institua rotinas internas formais direcionadas à aquisição de passagens aéreas, visando a obtenção das tarifas mais vantajosas para a entidade, observando, especialmente, o prazo máximo de antecedência na reserva/aquisição,  além de incorporar as práticas informais de reserva/aquisição por grupo, que possibilita a substituição de passageiros sem alteração da tarifa, e sincronização de horários de voos com vistas a reduzir as despesas de transporte terrestre até o centro de treinamento (CDV) , quando for o caso;
9.3.3. adote as seguintes diretrizes nas suas aquisições e contratações:
9.3.3.1. nas contratações realizadas com recursos públicos, para cada tipo de serviço/aquisição, licitações na modalidade pregão eletrônico, que contemplem a execução do conjunto dos convênios vigentes, tanto nos aspectos quantitativos quanto qualitativos, adotando planejamento adequado, prazos mais dilatados nos certames e ampla divulgação junto a possíveis interessados, de modo a ampliar o universo de participantes, a propiciar a obtenção da proposta mais vantajosa e a assegurar o melhor aproveitamento dos recursos disponíveis no mercado, sem perda da economia de escala;
9.3.3.2. no caso de prestação de serviços de natureza continuada, promova, a cada exercício, pesquisa de preços com vistas a avaliar a opção mais vantajosa: aditamento do contrato ou realização de nova licitação;
9.3.3.3. sempre que o objeto for divisível (a exemplo dos serviços de hospedagem e aquisição de passagem aérea) , promova a adjudicação por itens, com vistas a propiciar a ampla participação de licitantes que, embora não dispondo de capacidade para a execução, fornecimento ou aquisição da totalidade do objeto, possam fazê-lo com relação a itens ou unidades autônomas;
9.4. recomendar ao Comitê Olímpico Brasileiro - COB que reavalie as efetivas necessidades de apoio financeiro à Confederação Brasileira de Voleibol - CBV no que diz respeito à manutenção do Centro de Desenvolvimento de Voleibol - CDV, localizado no município de Saquarema/RJ, considerando as receitas geradas naquele centro, com a prestação de serviços de hospedagem a clubes e a outras confederações;
9.5. considerar, nos termos do art. 12, § 3º, da Lei 8.443/1992, revéis os Srs. Rodrigo Ivar Pereira Jaldin (XXX.119.857-XX) e Amilton Barreto de Barros Júnior (XXX.967.167-XX) ; 
9.6. acolher as razões de justificativa apresentadas pelos Srs. Fernando Marques Costa D'Oliveira (XXX.178.597-XX) e Ary da Silva Graça Filho (XXX.359.188-XX) ;
9.7. rejeitar as razões de justificativa apresentadas pelos Srs. Francisberto de Lima Pereira (CPF: XXX.251.977-XX) , Claudio Barbosa de Figueiredo (CPF: XXX.431.971-XX) , Carlos Manuel Duarte Abreu (CPF: XXX.165.707-XX) ;  
9.8. aplicar, individualmente, a multa prevista no art. 58, inciso II, da Lei 8.443/1992 aos Srs. Francisberto de Lima Pereira (XXX.251.977-XX) ; Cláudio Barbosa de Figueiredo (XXX.431.971-XX) ,  Carlos Manuel Duarte Abreu (XXX.165.707-XX) e Rodrigo Ivar Pereira Jaldin (XXX.119.857-XX) , no valor de R$ 6.000,00 (seis mil reais) ao primeiro e R$ 3.000,00 (três mil reais) aos demais, fixando-lhes o prazo de 15 (quinze) dias, a contar das notificações, para comprovarem, perante o Tribunal (art. 214, inciso III, alínea "a", do Regimento Interno) , o recolhimento das dívidas aos cofres do Tesouro Nacional, atualizadas monetariamente desde a data deste acórdão até a dos efetivos recolhimentos, se forem pagas após o vencimento, na forma da legislação em vigor;
9.9. autorizar, desde logo, nos termos do art. 28, inciso II, da Lei 8.443/1992, a cobrança judicial das dívidas, caso não atendidas as notificações;
9.10. autorizar, desde logo, caso solicitado e o processo não tenha sido remetido para cobrança judicial, o pagamento das dívidas em até 36 (trinta e seis) parcelas mensais e consecutivas, nos termos do art. 26 da Lei 8.443/1992, c/c o art. 217 do Regimento Interno/TCU, fixando-se o vencimento da primeira parcela em 15 (quinze) dias, a contar do recebimento da notificação, e o das demais a cada mês, devendo incidir sobre cada valor mensal os correspondentes acréscimos legais, na forma prevista na legislação em vigor, sem prejuízo de alertar os responsáveis de que a falta de comprovação do recolhimento de qualquer parcela implicará o vencimento antecipado do saldo devedor;
9.11. dar ciência ao Ministério do Planejamento e à Secretaria de Administração deste Tribunal dos seguintes registros identificados na auditoria realizada na Confederação Brasileira de Vôlei (CBV) , referente à aquisição de passagens aéreas, a fim de que boas práticas de gestão, com os devidos ajustes às características de cada órgão/entidade, possam ser adotadas no âmbito da Administração Púbica Federal, melhorando sua governança e economizando recursos públicos;
9.11.1. realização de acordo com empresa aérea para aquisição de passagens para grupos, com permissão para substituição eventual de passageiros em razão de imprevistos, o que viabiliza a aquisição de passagens com maior antecedência; e
9.11.2. aquisição de passagens obedecendo a critérios de concentração de horários de chegada, com o objetivo de redução dos custos com transporte terrestre até a sede do evento.
HISTÓRICO
2.	Cuidam os autos de Relatório de auditoria, oriunda de Fiscalização de Orientação Centralizada (FOC) , com objetivo de verificar a conformidade da aplicação dos recursos recebidos por meio da Lei 9.615/1998 (Lei Pelé) , alterada pela Lei 10.264/2001 (Lei Agnelo/Piva) e de convênios celebrados entre a Confederação Brasileira de Voleibol (CBV) e o Comitê Olímpico Brasileiro e o Ministério dos Esportes (ME) .
2.1.	O presente trabalho examinou dez ajustes celebrados com o Ministério dos Esportes (orçamento da União) e dezesseis com o Comitê Olímpico do Brasil - COB (Lei 9.615/1998, Lei Pelé, alterada pela Lei 10.264/2001, Lei Agnelo/Piva) , no período de 2010 a 2015, envolvendo recursos da ordem de R$ 39 milhões.
2.2.	Entre outros, a equipe constatou que a competitividade nos certames é baixa, com restrito universo de participantes e, em alguns casos, com o predomínio da contratação de um deles (serviços de transporte terrestre/vans, de alimentação, de paisagismo e de agenciamento de passagens aéreas e hospedagem) , o que resultou no achado "III.7 Competitividade insuficiente nos procedimentos licitatórios" (peça 56, p. 21-27) .  
2.3.	Esse achado deu ensejo ao presente pedido de reexame pois redundou em proposta de determinação e recomendações, a exemplo da necessidade de aperfeiçoamento das rotinas relacionadas a compra de passagens aéreas e contratação de hospedagem, uma vez que não foram constatadas políticas institucionalizadas estabelecendo regras e parâmetros para essas despesas.
2.4.	Os membros da comissão de licitação, as autoridades responsáveis pela homologação e diversas empresas fornecedoras foram ouvidas em razão de irregularidades em procedimentos licitatórios, sendo proposto a multa do art. 58 aos membros da comissão de licitação e às autoridades homologadoras.
2.5	O Ministro relator acolheu parcialmente o desfecho proposto pela Secex/RS, dissentindo quanto à multa a ser aplicada às autoridades homologadoras dos certames licitatórios examinados.
2.6.	No tocante às determinações e recomendações sugeridas pela unidade técnica, o Ministro relator as acolheu em sua maioria, com algumas alterações de forma. 
2.7.	 Em 11/7/2018, a Confederação Brasileira de Voleibol entrou com embargos de declaração que foram providos por meio do Acórdão 1837/2018-TCU-Plenário, de modo a tornar insubsistente o subitem 9.1.4, do Acórdão 952/2018-TCU-Plenário.
2.8.	Em 19/7/2018, a CBV entrou com Pedido de Reexame para que seja tornado sem efeito os itens 9.1.2, 9.3, 9.3.3.1, 9.3.3.2 e 9.3.3.3 do Acórdão 952/2018-TCU-Plenário (peças 231 e 232) . 
ADMISSIBILIDADE
3.	Reitera-se o exame preliminar de admissibilidade contido na peça 257, que concluiu pela inexistência de interesse recursal a justificar o conhecimento do recursos com relação aos itens 9.3, 9.3.3.1, 9.3.3.2 e 9.3.3.3 do Acórdão 952/2018-TCU-Plenário, considerando que a expedição de recomendações por parte do TCU não gera qualquer sucumbência aos seus jurisdicionados, ante seu caráter não impositivo. 
3.1.	Esse exame de admissibilidade foi ratificado pelo Ministro relator Walton Alencar na peça 260, que concluiu pelo conhecimento do recurso somente em relação ao item 9.1.2 do Acórdão 958/2018-TCU-Plenário, suspendendo-se o seu efeito, eis que preenchidos os requisitos processuais aplicáveis à espécie.
MÉRITO
4.	Delimitação
4.1.	 Constitui objeto do recurso examinar se a determinação expressa no subitem 9.1.2 do Acórdão 952/2018-TCU-Plenário carece de fundamentação legal (peças 231, 5-10 e 232) .	
5.		Se a determinação expressa no subitem 9.1.2 do Acórdão 952/2018-TCU-Plenário carece de fundamentação legal (peças 231, 5-10 e 232) .
5.1.	A recorrente defende que se afigura carente de fundamentação legal a determinação expressa no item 9.1.2 do acórdão recorrido, com base nos seguintes argumentos:
	a) a aludida determinação contraria o princípio da legalidade, visto que não encontra respaldo legal;
	b) não por acaso, menciona tão somente o art. 56-B, inciso I, da Lei 9615/1998;
	c) a referida determinação ignora que, tanto o Decreto 7984/2013 (art. 28, parágrafo único) , quanto o Manual de Compras do COB (art. 2º de ambas as versões, 2013 e 2018) , a Portaria Interministerial 507/2011 (art. 57) e a Lei 8666/1993 (art. 3º) fundam-se justamente nos mesmos princípios ali elencados;
	d) se a CBV cumpre todos os preceitos determinados por tais instrumentos normativos, logicamente atende os princípios contidos no art. 56-B, inciso I, da Lei 9615/1998;
	e) conforme o art. 45 da LOTCU e o art. 250 do RI/TCU fica evidente que somente quando verificada a ocorrência de ilegalidade poderá o TCU assinalar prazo para que a entidade jurisdicionada adote as providências necessárias ao estrito cumprimento da Lei;
	f) se não se verifica nos autos elemento que possa caracterizar suposto descumprimento normativo por parte da CBV que enseja a determinação contida no item 9.1.2, impõe-se o seu reexame para torna-la sem efeito;
	g) a recorrente ressalta que a maior parte das determinações proferidas no acórdão recorrido já se encontra devidamente atendida pela recorrente, como por exemplo, o item 9.1.1. assegurando transparência em sua gestão no que se refere aos recursos que lhe são repassados pelo COB e pelo Ministério do Esporte (ME) , e em consonância com a legislação em vigor;
	h) sua observância das regras de transparência é corroborada pelo ME, que emitiu, em março/2018, Certidão de Registro Cadastral (peça 232, p. 1-3) , atestando que a Confederação Brasileira de Voleibol (CBV) cumpre com todas as exigências formais previstas nos art. 18 e 18-A, da Lei 9615/1998, inclusive o dever de transparência quanto à gestão e ratifica a regularidade do estatuto da CBV;
	i) informa que, por meio da apresentação da aludida certidão, a determinação proferida no item 9.1.3 do acórdão recorrido se encontra cumprida; 
	j) os procedimentos adotados pela CBV na divulgação dos certames encontram-se em plena consonância com a legislação aplicável;
	k) o repasse e a aplicação dos recursos oriundos da Lei Agnelo-Piva (recursos LAP) são regulamentados pelo Decreto 7.984/2013, cujo art. 24, § 1º, inciso VII, impõe às entidades beneficiadas com os recursos descentralizados pelo Comitê Olímpico Brasileiro (COB) , a observância do regulamento de compras disponibilizado pelo próprio COB - conforme art. 28 do mesmo decreto;
	l) todas as aquisições e contratações efetivadas pela CBV no uso de recursos LAP devem seguir os ditames do Manual de Compra do COB;
       	m) a atual versão do referido manual, publicada em 11/1/2018 (peça 232, p. 3-27) indica, em seu art. 21, a modalidade pregão, preferencialmente por meio eletrônico, como obrigatória nas aquisições de bens e serviços comuns, restando a aplicação das demais modalidades de processo seletivo (concorrência e convite) apenas em caráter excepcional;
	n) Além disso, o art. 38, inciso I, do mesmo manual prevê que "a convocação dos interessados será efetuada através de aviso específico, por meio eletrônico, no sítio do COB na internet, de suas sociedades, ou de associações e/ou das Entidades Nacionais de Administração do Desporto Olímpico filiadas ao COB";
	o) dessa forma, a CBV vem adotando o pregão eletrônico como modalidade habitual para a contratação de bens e serviços comuns e publicando todos os editais em seu sítio eletrônico, em estrita observância ao requisito de publicidade estabelecido no Manual de Compras do COB;
	p) a CBV confere publicidade mais ampla do que a que reque o referido Manual, pois seus pregões são realizados pela Bolsa Brasileira de Mercadorias (entidade amplamente reconhecida por seu sistema de processos seletivos eletrônicos, utilizado inclusive pelo próprio COB) , que possui vastíssimo número de fornecedores credenciados e disponibiliza todos os editais também em seu sítio eletrônico;
	q) à época dos fatos examinados no acórdão recorrido, vigia a edição do Manual de Compras do COB publicada em 18/1/2013 (peça 232, p. 28- 53) , que, ao contrário do atual, não previa em seu art. 21, a obrigatoriedade de realização de pregão para a aquisição de bens e serviços comuns, ficando a critério do CBV a eleição da modalidade de processo seletivo mais adequada a cada contratação, observados os limites de valor inerentes a cada modalidade, o que sempre foi feito em conformidade com os princípios estabelecidos no art. 2º do referido Manual;
	r) também nessa antiga edição exigia-se tão somente a publicação dos editais no sítio eletrônico da própria entidade, conforme arts. 5º, § 1º, e 38, inciso I, o que era cumprido pela CBV;
	s) no caso de contratações e aquisições efetivadas com recursos de convênios celebrados junto ao ME, a CBV publica os editais também em jornal de grande circulação no Estado do Rio de Janeiro, conforme demonstra o exemplo constante da peça 232, p. 55) , atendendo-se, assim, o disposto no art. 21, inciso III, da Lei 8666/1992, norma cuja aplicação era desafiada pelo art. 36, da Portaria Ministerial 507/2011, então vigente;
	t) a atuação da CBV na publicação dos editais de processos seletivos vai além do que prescrevem as normas em vigor, assegurando ampla publicidade a seus editais, e visando maior número de participantes;
	u) infelizmente, nem sempre há um grande número de interessados no processo, sobretudo no que tange às contratações e aquisições realizadas para atender ao Centro de Treinamento de Voleibol - CDV, que se localiza em Saquarema, por se tratar de município menor, com oferta de produtos e serviços bastante inferior, comparando-se com o Rio de Janeiro que dista 100 km;
	v) esse fator escapa ao controle da CBV, ainda que ela atue diligentemente com vistas à publicidade dos editais e à ampla competitividade dos certames.
	Análise
5.2.	Não merece acolhida os argumentos apresentados em relação a este ponto, uma vez que a recorrente parte da premissa de que atende os princípios elencados pelo inciso I do art. 56-B da Lei 9615/1998, quais sejam, os da legalidade, impessoalidade, moralidade, publicidade, economicidade e da eficiência, o que não se verificou no exame dos autos. 
5.3.	Conforme evidenciado pela equipe de auditoria (peça 56, p. 21-27) ,  na contratação de serviços de transporte terrestre (vans) , de fornecimento de alimentação, de serviços de paisagismo e de serviços de agenciamento de passagens aéreas e hospedagem, verificou-se baixa competitividade nos certames decorrente do não atendimento dos citados princípios, o que vai de encontro ao defendido pela recorrente.
5.4.	Especificamente na contratação de serviços de transportes por meio de vans entre as cidades de Rio de Janeiro e Saquarema verificou-se que, do total de 6 convênios examinados, houve predomínio da contratação de apenas um fornecedor em 5 deles (peça 56, p. 21) , o que frustra o caráter competitivo e, por consequência, o princípio da eficiência e da economicidade dos certames.
5.5.	O mesmo ocorreu nas contratações de agências para fornecimento de passagens aéreas e hospedagem: uma única empresa participou de oito das nove licitações examinadas pela equipe de auditoria e venceu cinco certames. Segundo a equipe de auditoria, nesse caso, houve indícios de frustração do caráter competitivo e evidências de não aderência ao princípio da eficiência, sintetizados nas seguintes ocorrências (peça 56, p. 23-24 e 27-29) : 
	a) inclusão de certidões e de comprovantes de inscrição no CNPJ com datas de emissão posteriores à realização da licitação;
	b) minutas de contratos, anexas aos editais, já contendo o valor exato da proposta vencedora, diferente do valor estimado para contratação; 
	c) participação de empresas com sócios em comum; 
	d) erros grosseiros na redação do edital, não percebidos ou questionados pelos licitantes e comissão de licitação; 
	f) participação de empresas com endereços muito próximos entre si (e com a CBV) , apresentando propostas com diferenças de centavos em cada item da planilha de preços e com formatação muito semelhante.
5.6.	A participação de empresas com sócios comuns foi identificada no Convênio 752251, CP 04/2011. De três empresas participantes, duas têm o mesmo sócio administrador (peça 26 e 53, p. 13-14) . Embora a  jurisprudência desta Corte de Contas  não imponha vedação legal para a participação de empresas com sócios comuns, em tese, tal situação pode determinar graves prejuízos à isonomia, à impessoalidade e à ampla competitividade, apresentando risco até mesmo de fraude à licitação (Acórdão 158/2015-TCU-Plenário, relatoria do Ministro Walton Alencar, 2589/2012-TCU-Plenário, relatoria do Ministro Augusto Nardes, 1793/2011-TCU-Plenário, relatoria do Ministro Valmir Campelo, 1694/2011-TCU-Plenário, relatoria do Ministro Marcos Bemquerer) .  
5.7.	Em outro caso - contratação de fornecimento de alimentação para o Centro de Desenvolvimento do Voleibol em Saguarema (peça 56, p. 22) -, a equipe de auditoria constatou que desde 2011, a mesma empresa vem sendo contratada para o preparo de refeições destinado a atletas, tendo sido vencedora em quatro cotações de preços e em uma tomada de preços, e ainda fornecendo serviços simultaneamente a  4 convênios (peças 21, 32, 33, 34 e 35) . Os auditores chamaram a atenção de que, caso houvesse mais de uma empresa prestando serviço no âmbito de convênios diferentes nesse caso, ocupariam as mesmas instalações, inviabilizando a operacionalização. Dessa forma, forma, mais uma vez fica evidente a desconformidade com os princípios da eficiência e da impessoalidade insculpidos no caput da CF/1988, fazendo-se necessário o aperfeiçoamento da sistemática ali adotada. 
5.8.	Na contratação de prestação de serviços de assessoria técnica para manutenção do paisagismo dos jardins do CDV, também em Saquarema, constatou-se novamente ofensa aos princípios da eficiência e da impessoalidade. O primeiro, decorrente da insuficiência do objeto da cotação no Convite CT 02/2013 (peça 20) . O princípio da impessoalidade, por conta de regra identificada no referido edital, a qual estabelecia, no caso de empate nas propostas, que a indicação da vencedora seria feita à critério da recorrente.   
5.9.	Esses casos demonstram que a sistemática adotada pela recorrente consistente em realizar uma licitação por convênio não está aderente ao princípio da eficiência e da economicidade, tendo em vista que ocasiona:
	a) multiplicação de procedimentos administrativos com reflexos na força de trabalho;
	b) maior complexidade no gerenciamento da execução física e na realização da execução financeira, em razão de vários fornecedores;
	c) risco de perda de ganho de escala e de não redução de preço; e
	e) risco de inviabilizar a execução do contrato, no caso de dois fornecedores que devam prestar os serviços nas mesmas instalações como no caso do fornecimento de alimentação;
5.10.	Dessa forma, diversamente do afirmado pela recorrente, se verifica nos autos achados que caracterizam descumprimento por parte da CBV dos princípios elencados no art. 56-B da Lei 9615/1998 e consequentemente, do art. 28, parágrafo único, do Decreto 7984/2013 e do art. 2º  de ambas as versões, 2013 e 2018, do Manual de Compras do COB. 
5.11.	Não procede ainda a premissa da recorrente que vinculou a determinação do item 9.1.2 ao art. 45 da LOTCU, considerando que a fundamentação dessa determinação está no art. 43, inciso I, c/c art. 250, inciso II, que trata dos casos em que se faz necessária a adoção de providências corretivas por parte do responsável: 
Art. 43. Ao proceder à fiscalização de que trata este capítulo, o Relator ou o Tribunal:
I - determinará as providências estabelecidas no Regimento Interno, quando não apurada transgressão a norma legal ou regulamentar de natureza contábil, financeira, orçamentária, operacional e patrimonial, ou for constatada, tão-somente, falta ou impropriedade de caráter formal;
5.12.	Nesse caso, incide o art. 250, inciso II do RI/TCU:
Art. 250. Ao apreciar processo relativo à fiscalização de atos e contratos, o relator ou o Tribunal: (...) 
II - determinará a adoção de providências corretivas por parte do responsável ou de quem lhe haja sucedido quando verificadas tão somente falhas de natureza formal ou outras impropriedades que não ensejem a aplicação de multa aos responsáveis ou que não configurem indícios de débito e o arquivamento ou apensamento do processo às respectivas contas, sem prejuízo do monitoramento do cumprimento das determinações;  
5.13.	Sobre a referência ao cumprimento pela recorrente dos subitens 9.1.1 e 9.1.3 do acórdão recorrido, cabe registrar que, por não ser objeto do presente recurso o exame do cumprimento das referidas determinações, assim como por não se constituírem de itens objeto deste pedido de reexame, o presente recurso não é o meio adequado para verificação do cumprimento dessas deliberações, devendo essa comunicação e comprovação ser dirigida a unidade técnica que, oportunamente, deverá realizar seu monitoramento, nos termos do art. 243 do RI/TCU.   
5.14.	No que diz respeito à afirmação da recorrente de que a CBV adota o pregão como modalidade habitual para contratação de bens e serviços comuns, que implicaria a publicação em seu sítio eletrônico, não é o que se observa dos procedimentos licitatórios examinados no âmbito dos convênios e projetos incluídos na amostra da auditoria (peça 56, p.10) , considerando que, das 23 evidências juntadas aos autos, em apenas 2, no ano de 2004, foi adotado o pregão como modalidade de licitação, para contratação de bens e serviços comuns:
	Certame
	Modalidade
	Referência

	1
	CV 01/2010
	Convite
	peça 46

	2
	CP 2/2011
	Cotação prévia
	peça 32

	3
	CP 4/2011
		peça 26

	4
	CP 7/2011
		peça 36

	5
	CP 8/2011
		peça 38

	6
	CP 4/2012
		peça 39

	7
	CP 7/2012
		peça 27

	8
	CP 1/2013
		peça 33

	9
	CP 2/2013
		peça 28

	10
	CP 3/2013
		peça 40

	11
	CP 4/2013
		peça 35

	12
	CP 05/2013
		peça 43

	13
	CP 6/2013
		peça 30

	14
	CP 7/2013
		peça 34

	15
	CP 8/2013
		peça 29

	16
	CP 09/2013
		peça 42

	17
	CP 10/2013
		peça 41

	18
	CP 12/2013
		peça 44

	19
	CT 1/2013
	Convite
	peça 19

	20
	CT 02/2013
		peça 20

	21
	TP 01/2013
	Tomada de preços
	peça 21

	22
	Pregão 2/2014
	Pregão
	peça 45

	23
	Pregão 3/2014
		peça 31

5.15.	Na maioria dos casos, o convite reiterado à mesmas empresas (a exemplo da empresa J.C.E. Amorim Locação e Transportes Ltda., que participou de seis licitações e foi contratada no âmbito de cinco convênios com a União, ao longo de 2011/2014; ou da empresa Croutton Comércio e Serviço em Alimentação Ltda., contratada em quatro cotações de preços (convênios no Siconv) e em uma tomada de preços (recursos dos convênios com o COB) , no período de 2011/2013; ou da Tamoyo Internacional Agência de viagens e Turismo Ltda., que participou de oito das nove licitações examinadas pela equipe e venceu cinco certames destinados a contratação e passagens aéreas) , pode ter ocasionado a limitação do universo de fornecedores (ou convidados a participar dos certames) , o que não favorece a ampliação de oportunidades de contratações mais vantajosas, infringindo o princípio da eficiência, da publicidade, da impessoalidade e da economicidade.
5.16.	Nesse sentido é que a equipe de auditoria, visando minimizar possíveis problemas relativos à limitação do mercado local, no caso, Saquarema, propôs a realização de licitações/cotações anuais que atendam a necessidade de vários convênios, sugestão não vedada pela legislação, se a natureza da prestação de serviços ou fornecimento de bens é a mesma (Acórdão 1620/2010-TCU-Plenário, relatoria do Ministro Raimundo Carreiro) . 
5.17. 	Essa alternativa também foi aventada nas seguintes decisões desta Corte de Contas que  aconselharam licitações diferentes para cada tipo de fornecimento, mas que possam respaldar vários convênios: 
AC-1198-26/07-P (Relatório) 
28. A instauração de dois certames com o mesmo objeto e simultaneamente caracteriza fracionamento vedado pelo §5o do art. 23 da Lei no 8.666/93. O fato de existirem convênios distintos para a mesma finalidade, celebrados no mesmo dia, constitui questão a ser esclarecida pelo órgão concedente, mas que não justifica a instauração de certames licitatórios distintos, dado que uma única licitação poderia fazê-lo utilizando recursos de ambas as transferências. Permanece, portanto, não elidida a irregularidade.
DC-0561-16/02-P (Relatório) 
27. Considerando que os recursos canalizados pelos dois convênios acima mencionados destinam-se à mesma obra, qual seja a construção do Sistema de Esgotamento Sanitário do Município, a Prefeitura optou, e nem poderia ser diferente, em realizar uma única licitação, na modalidade Tomada de Preços [..]
5.18.	Dessa forma, não cabe a afirmação de que a adoção de medidas que favoreçam a ampliação do leque de participantes e o incremento na publicidade das intenções da CBV está fora do controle da recorrente, considerando que o trato na gestão dos recursos públicos, bem como o princípio da eficiência exigem providências que favoreçam o seu melhor aproveitamento. 
5.19.	Assim, a determinação constante do item 9.1.2 do Acórdão 952/2018-TCU-Plenário está fundamentada no art. 43, da LOTCU, c/c o art. 250, inciso II, do RI/TCU, sendo oriunda das  constatações da equipe de auditoria no âmbito da presente fiscalização, recepcionadas pelo ministro relator, em virtude do não atendimento, por parte da recorrente, dos princípios elencados no art. 56-B, da Lei, 9615/1998,  estando, portanto, suprida de fundamentação legal.  
CONCLUSÃO
6.	Das análises anteriores, conclui-se que a determinação constante do item 9.1.2 do Acórdão 952/2018-TCU-Plenário está fundamentada no art. 43, da LOTCU, c/c o art. 250, inciso II, do RI/TCU, sendo oriunda das  constatações da equipe de auditoria no âmbito da presente fiscalização, recepcionadas pelo ministro relator, em virtude do não atendimento, por parte da recorrente, dos princípios elencados no art. 56-B, da Lei, 9615/1998,  estando, portanto, suprida de fundamentação legal.	
PROPOSTA DE ENCAMINHAMENTO
7.	Ante o exposto, com fundamento nos artigos 32, inciso I; 33 e 48 da Lei 8.443/1992, submetem-se os autos à consideração superior, com posterior encaminhamento ao Gabinete do Relator, propondo:
a)	conhecer do recurso interposto, para, no mérito, negar-lhe provimento;
b)	comunicar a deliberação que vier a ser proferida por esta Corte à recorrente, ao Ministério do Esporte e demais interessados.

Andrea de Paula Pinto (53.399/OAB-DF), Pedro Henrique Rebello de Mendonca (149272/OAB-RJ), Jose Mauricio Tostes Caldas (81927/OAB-RJ), Pedro Alberto Schiller de Faria (107176/OAB-RJ) e outros.

Subprocurador-Geral Lucas Rocha Furtado.

RELATÓRIO DE AUDITORIA. DETERMINAÇÕES E RECOMENDAÇÕES. EMBARGOS DE DECLARAÇÃO. PEDIDO DE REEXAME. CONHECIMENTO. ACHADO CONDIZENTE COM A DELIBERAÇÃO APLICADA. NÃO PROVIMENTO.

RELATÓRIO DE AUDITORIA (RA)

Secretaria de Recursos (SERUR); Secretaria de Controle Externo do Trabalho e Entidades Paraestatais (SecexTrab).

Trata-se de pedido de reexame interposto pela Confederação Brasileira de Voleibol (CBV) contra o Acórdão 952/2018-TCU-Plenário, da relatoria do E. Ministro Vital do Rêgo, retificado, por inexatidão material, pelo Acórdão 1314/2018-TCU-Plenário, posteriormente modificado por efeitos infringentes pelo Acórdão 1837/2018-TCU-Plenário.
O acórdão recorrido foi proferido por este Tribunal ao analisar relatório de auditoria elaborado a partir de Fiscalização de Orientação Centralizada (FOC) , com objetivo de verificar a conformidade da aplicação dos recursos recebidos por meio da Lei 9.615/1998 (Lei Pelé) , alterada pela Lei 10.264/2001 (Lei Agnelo/Piva) e de convênios celebrados entre a Confederação Brasileira de Voleibol (CBV) , o Comitê Olímpico Brasileiro e o Ministério dos Esportes (ME) .
Após examinar dez ajustes celebrados com o Ministério dos Esportes (orçamento da União) e dezesseis com o Comitê Olímpico do Brasil, no período de 2010 a 2015, envolvendo recursos da ordem de R$ 39 milhões, este Tribunal concluiu que a competitividade nos certames é baixa, com restrito universo de participantes e, em alguns casos, com o predomínio da contratação de um deles (serviços de transporte terrestre/vans, de alimentação, de paisagismo e de agenciamento de passagens aéreas e hospedagem) .
Tal conclusão, registrada no âmbito do achado "III.7 Competitividade insuficiente nos procedimentos licitatórios", deu ensejo à determinação 9.1.2 do Acórdão 952/2018-TCU-Plenário, à CBV, para que "adote medidas, para fins de aplicação de recursos públicos, que assegurem a ampliação do leque de licitantes e, consequentemente, da competitividade nos certames licitatórios, em obediência aos princípios elencados no inciso I do art. 56-B da Lei 9.615/21998".
Irresignada, a CBV apresenta os seguintes argumentos para defender a tese de que a determinação combatida carece de fundamento legal:
a determinação contraria o princípio da legalidade, visto que não encontra respaldo legal:
a1. o art. 45 da LOTCU e o art. 250 do RI/TCU estabelecem que somente quando verificada a ocorrência de ilegalidade poderá o TCU assinalar prazo para que a entidade jurisdicionada adote as providências necessárias ao estrito cumprimento da Lei;
a2. não por acaso, menciona tão somente o art. 56-B, inciso I, da Lei 9615/1998;
a determinação ignora que, tanto o Decreto 7984/2013 (art. 28, parágrafo único) , quanto o Manual de Compras do COB (art. 2º de ambas as versões, 2013 e 2018) , a Portaria Interministerial 507/2011 (art. 57) e a Lei 8666/1993 (art. 3º) fundam-se justamente nos mesmos princípios ali elencados;
a3. se a CBV cumpre todos os preceitos determinados por tais instrumentos normativos, logicamente atende os princípios contidos no art. 56-B, inciso I, da Lei 9615/1998;
a maior parte das determinações proferidas no acórdão recorrido já se encontra devidamente atendida pela recorrente;
a observância das regras de transparência pela CBV é corroborada pelo ME, que emitiu, em março/2018, Certidão de Registro Cadastral (peça 232, p. 1-3) , atestando que esta cumpre com todas as exigências formais previstas nos art. 18 e 18-A, da Lei 9615/1998, inclusive o dever de transparência quanto à gestão e ratifica a regularidade do estatuto da CBV:
a4. por meio da apresentação desta certidão, a determinação proferida no item 9.1.3 do acórdão recorrido se encontra cumprida; 
os procedimentos adotados pela CBV na divulgação dos certames encontram-se em plena consonância com a legislação aplicável;
o repasse e a aplicação dos recursos oriundos da Lei Agnelo-Piva (recursos LAP) são regulamentados pelo Decreto 7.984/2013, cujo art. 24, § 1º, inciso VII, impõe às entidades beneficiadas com os recursos descentralizados pelo COB, a observância do regulamento de compras disponibilizado por aquele Comitê, conforme art. 28 do mesmo decreto;
a CBV vem adotando o pregão eletrônico como modalidade habitual para a contratação de bens e serviços comuns e publicando todos os editais em seu sítio eletrônico, em estrita observância ao requisito de publicidade estabelecido no Manual de Compras do COB:
a5. todas as aquisições e contratações efetivadas pela CBV no uso de recursos LAP devem seguir os ditames do Manual de Compra do COB;
a6. a atual versão deste manual, publicada em 11/1/2018 (peça 232, p. 3-27) indica, em seu art. 21, a modalidade pregão, preferencialmente por meio eletrônico, como obrigatória nas aquisições de bens e serviços comuns, restando a aplicação das demais modalidades de processo seletivo (concorrência e convite) apenas em caráter excepcional;
a7. Além disso, o art. 38, inciso I, do mesmo manual prevê que "a convocação dos interessados será efetuada através de aviso específico, por meio eletrônico, no sítio do COB na internet, de suas sociedades, ou de associações e/ou das Entidades Nacionais de Administração do Desporto Olímpico filiadas ao COB";
a CBV confere publicidade mais ampla do que a prevista pelo Manual, pois seus pregões são realizados pela Bolsa Brasileira de Mercadorias, entidade reconhecida por seu sistema de processos seletivos eletrônicos, utilizado pelo próprio COB, que possui vastíssimo número de fornecedores credenciados e disponibiliza todos os editais também em seu sítio eletrônico;
à época dos fatos examinados no acórdão recorrido, vigia a edição do Manual de Compras do COB publicada em 18/1/2013 (peça 232, p. 28- 53) , que, ao contrário do atual, não previa em seu art. 21, a obrigatoriedade de realização de pregão para a aquisição de bens e serviços comuns, ficando a critério do CBV a eleição da modalidade de processo seletivo mais adequada a cada contratação, observados os limites de valor inerentes a cada modalidade:
a8. também nessa antiga edição exigia-se tão somente a publicação dos editais no sítio eletrônico da própria entidade, conforme arts. 5º, § 1º, e 38, inciso I, o que era cumprido pela CBV;
no caso de contratações e aquisições efetivadas com recursos de convênios celebrados junto ao ME, a CBV publica os editais também em jornal de grande circulação no Estado do Rio de Janeiro, atendendo ao disposto no art. 21, inciso III, da Lei 8666/1992:
a9. a atuação da CBV na publicação dos editais de processos seletivos vai além do que prescrevem as normas em vigor, assegurando ampla publicidade a seus editais, e visando maior número de participantes;
nem sempre há um grande número de interessados no processo, sobretudo no que tange às contratações e aquisições realizadas para atender ao Centro de Treinamento de Voleibol (CDV) , que se localiza em Saquarema, por se tratar de município menor, com oferta de produtos e serviços bastante inferior, comparando-se com o Rio de Janeiro que dista 100 km;
a10. esse fator escapa ao controle da CBV, ainda que ela atue diligentemente com vistas à publicidade dos editais e à ampla competitividade dos certames.
A unidade técnica rejeita os argumentos que embasam a tese da recorrente e propõe a negativa de provimento ao pedido de reexame.
Feito breve resumo dos fatos, passo a decidir.
Ratifico o exame de admissibilidade (peça 260) , em que conheci do recurso por preencher os requisitos atinentes à espécie.
Não deve prosperar a tese de que a determinação combatida carece de fundamentação legal. 
Em primeiro lugar, porque as seguintes evidências dão suporte aos achados que caracterizam descumprimento, por parte da CBV, dos princípios da legalidade, impessoalidade, moralidade, publicidade, economicidade e da eficiência, elencados no art. 56-B da Lei 9615/1998 e consequentemente, do art. 28, parágrafo único, do Decreto 7984/2013 e do art. 2º de ambas as versões, 2013 e 2018, do Manual de Compras do COB:
na contratação de serviços de transportes por meio de vans entre as cidades de Rio de Janeiro e Saquarema verificou-se que, do total de 6 convênios examinados, houve predomínio da contratação de apenas um fornecedor em 5 deles (peça 56, p. 21) , o que frustra o caráter competitivo e, por consequência, o princípio da eficiência e da economicidade dos certames;
nas contratações de agências para fornecimento de passagens aéreas e hospedagem, uma única empresa participou de oito das nove licitações examinadas pela equipe de auditoria e venceu cinco certames. Neste caso, houve indícios de frustração do caráter competitivo e evidências de não aderência ao princípio da eficiência:
a1. inclusão de certidões e de comprovantes de inscrição no CNPJ com datas de emissão posteriores à realização da licitação;
a2. minutas de contratos, anexas aos editais, já contendo o valor exato da proposta vencedora, diferente do valor estimado para contratação; 
a3. participação de empresas com sócios em comum; 
a4. erros grosseiros na redação do edital, não percebidos ou questionados pelos licitantes e comissão de licitação; 
a5. participação de empresas com endereços muito próximos entre si (e com a CBV) , apresentando propostas com diferenças de centavos em cada item da planilha de preços e com formatação muito semelhante.
Em segundo lugar, porque, diversamente do que argumenta a CBV, este Tribunal não vinculou a determinação do item 9.1.2 ao art. 45 da Lei 8443/1992, mas ao art. 43, inciso I, em conjunto com o art. 250, inciso II. A situação descrita relaciona-se aos casos em que se faz necessária a adoção de providências corretivas por parte do responsável, sem a aplicação de multa ou débito.
Em terceiro lugar, porque o relatório de auditoria que fundamentou o acórdão combatido apresenta alguns casos que demonstram que a prática da CBVL, de realizar uma licitação por convênio para o provimento de mesmo serviço, não está aderente ao princípio da eficiência e da economicidade, tendo em vista que ocasiona:
multiplicação de procedimentos administrativos com reflexos na força de trabalho;
maior complexidade no gerenciamento da execução física e na realização da execução financeira, em razão de vários fornecedores;
risco de perda de ganho de escala e de não redução de preço; e
risco de inviabilizar a execução do contrato, no caso de dois fornecedores que devam prestar os serviços nas mesmas instalações como no caso do fornecimento de alimentação.
Os achados de auditoria contrariam, todavia, a afirmação da CBV, de que adota o pregão como modalidade habitual para contratação de bens e serviços comuns. De 23 procedimentos licitatórios examinados no âmbito dos convênios e projetos incluídos na amostra da auditoria, em apenas dois foi adotado o pregão como modalidade de licitação para contratação de bens e serviços comuns.
Na maioria dos casos analisados em tal amostra, o convite reiterado a mesmas empresas pode ter ocasionado a limitação do universo de fornecedores (ou de convidados a participar dos certames) , o que não favorece a ampliação de oportunidades de contratações mais vantajosas, infringindo o princípio da eficiência, da publicidade, da impessoalidade e da economicidade.
Sendo assim, o relatório e Voto que acompanham o acórdão combatido caracterizaram a ofensa aos princípios previstos pelo dispositivo legal que fundamentou a determinação combatida.
Se os procedimentos adotados atualmente são adequados, como previsto pela nova redação do Manual de Compras do COB, isso significa que a CBV terá condições de comprovar o cumprimento da determinação combatida. Entretanto, isso não é argumento para reformá-la.
Eventual cumprimento dos subitens 9.1.1 e 9.1.3 do acórdão recorrido não socorre a CBV. Tais itens do acórdão não são objeto do presente recurso e seu cumprimento deve ser avaliado por ocasião do monitoramento.
Diante desses elementos, incorporando as análises da unidade técnica como razões de decidir, conheço do presente pedido de reexame para, no mérito, negar-lhe provimento.
TCU, Sala das Sessões Ministro Luciano Brandão Alves de Souza, em 22 de abril de 2020.
WALTON ALENCAR RODRIGUES 
Relator